最高法院刑事判決　　　　　　　　　　　　　　　九十一年度台上字第二○三五號
　　上　訴　人　乙○○
　　　　　　　　甲○○原名張.
　　共　　　同
　　選任辯護人　楊達雄律師
右上訴人等因常業重利案件，不服台灣高等法院高雄分院中華民國九十年十二月三十
一日第二審判決（九十年度重上更(三)字第二二號，起訴案號：台灣高雄地方法院檢察
署八十四年度偵字第四八五、八一六五號），提起上訴，本院判決如左：
    主  文
原判決撤銷，發回台灣高等法院高雄分院。
    理  由
本件原判決認定：上訴人乙○○與上訴人甲○○（原名張和祥）二人合資在高雄市苓
雅區○○○路二四三號經營「天使之屋女裝精品店」，並與美國商業銀行松山分行、
匯豐銀行高雄分行及中國信託商業銀行簽約，加入聯合信用卡之特約店；彼等二人因
所經營之女裝店生意不佳，並見刷卡「假消費、真借款」有利可圖，竟共同基於意圖
牟利而以之為常業之犯意，自民國八十三年八月間起，在台灣時報及民眾日報等報紙
刊登「信用卡貸款」之廣告，以0000000電話聯絡，招攬社會上因急迫而需舉
債濟急之不特定人，見報後前往借錢，乙○○明知信用卡持卡人刷卡消費時，應以實
際消費情形之簽帳單，方可持單向聯合信用卡處理中心請款，然乙○○於借款人等持
卡向其借款時，以「假消費、真借款」之方式，虛以服飾、皮件之名義製作其業務上
登載之消費簽帳單商業會計憑證，交由借款人等簽名後，以刷卡金額百分之八十五至
百分八十七不等之現款付與借款人等，再共同意圖為自己不法之所有，持消費簽帳單
其中一聯向聯合信用卡處理中心請款，致使聯合信用卡處理中心及發卡銀行陷於錯誤
，而依刷卡金額扣除手續費（其手續費分別為美國商業銀行百分之二點七、中國信託
商業銀行百分之三、匯豐銀行百分之三點五）及營業稅後付款，乙○○因而取得差額
（實際請得金額扣除實際付與借款人金額）作為期間（約十九日）之利息，而收取與
原本顯不相當之重利，乙○○復據該不實消費簽帳單記登入帳簿，乙○○、甲○○再
平分獲利，而以之為業恃以維生；嗣於八十三年十二月二十七日，法務部調查局調查
員依報載電話聯絡佯稱借款後，經人帶往天使之屋女裝精品店，以上開方式借款新台
幣（下同）二萬五千元，實得現金二萬一千五百元，法務部調查局乃於同日上午十一
時四十分許，前往天使之屋女裝精品店依法搜索，當場扣得信用卡借款刷卡額支出額
帳冊一冊、信用卡借款廣告費收據及廣告證明紙一冊、信用卡借款匯豐銀行簽帳單結
帳單收據一冊、信用卡借款中國信託商業銀行簽帳單結帳單收據一冊、信用卡借款美
商銀行簽帳單結帳單收據一冊。乙○○、甲○○共獲利十萬三千餘元等情，因而撤銷
第一審之判決，改判仍論處上訴人等共同乘他人急迫，貸與金錢而取得與原本顯不相
當之重利為常業，各處有期徒刑八月，固非無見。
惟查：(一)刑事訴訟以直接審理為原則，必須經過調查程序，以顯示於審判庭之證據資
料，始得採為判決基礎；又證物應示被告，令其辨認，刑事訴訟法第一百六十四條定
有明文，此項規定依同法第三百六十四條規定，為第二審審判所準用。原判決於理由
欄說明上訴人等本件犯罪事實，有扣得之信用卡借款刷卡額支出額帳冊一冊、信用卡
借款匯豐銀行簽帳單結帳單收據一冊、信用卡借款中國信託商業銀行簽帳單結帳單收
據一冊及信用卡借款美商銀行簽帳單結帳單收據一冊等足資佐證；然遍查全卷，並無
有關「天使之屋女裝精品店」之帳冊、收據、簽帳單、結帳單扣案，原審九十年十二
月十八日下午二時五十分之審判期日，顯未向上訴人等提示上開證物令其辨認，即行
辯論終結，其訴訟程序殊有違誤。(二)有罪之判決書應將認定之事實及其他一切與適用
法律有關之事項明白認定，詳細記載於事實欄，並在理由欄內說明所憑之證據，使事
實與理由兩相一致，其論罪科刑始有根據；又刑法之重利罪，以乘他人急迫、輕率或
無經驗，貸以金錢或其他物品，而取得與原本顯不相當之重利為構成要件。原判決於
事實欄載稱：上訴人等刊登報紙廣告，招攬社會上因急迫而需舉債濟急之不特定人借
錢，以假消費、真借款方式，以刷卡金額百分之八十五至百分之八十七不等之現款付
與借款人而收取與原本顯不相當之重利等語；然向上訴人等借款之不特定人究為何人
？其等向上訴人等借款時有無急迫、輕率或無經驗等情形？此與上訴人等是否負重利
罪責至有關係，原判決此部分於事實欄既未詳細記載，於理由欄亦未說明，致事實尚
欠明確，本院無從為適用法律當否之判斷；又原判決於事實欄載稱：法務部調查局航
業海員調查處高雄航業海員調查站調查員（陳映呈）為辦案之目的，佯向上訴人等借
款，於八十三年十二月二十七日刷卡借款二萬五千元，實借現金二萬一千五百元；如
果無訛，陳映呈向上訴人等借款部分，是否亦有急迫、輕率、無經驗情形，原判決未
予詳，俱屬違誤。依原判決之記載，本件既係不特定人以真借款假消費方式，向上
訴人等以信用卡刷卡借錢，且有信用卡借款刷卡帳冊及簽帳單扣案，則自簽帳單上信
用卡號碼即可查出係何人借款，更審時應有傳訊各該借款人查明之必要。(三)原判決於
理由欄說明甲○○與乙○○間就本件犯罪有犯意聯絡及行為分擔；然甲○○就本件究
如何分擔犯罪行為？又原判決於事實欄載稱：上訴人等共獲利十萬三千餘元，疏未說
明所憑之證據及認定之理由，俱有理由不備之違法。綜上，應認原判決仍有撤銷發回
之原因。原判決其他有裁判上一罪關係部分，基於審判上不可分原則，應一併發回。
至原判決於理由欄謂：「上訴人所犯詐欺取財犯行與以明知不實事項而填製會計憑證
犯行，與所犯常業重利罪部分有裁判上一罪關係，應從一重論以常業重利罪」（原判
決正本第七頁），惟上開三罪間，究屬何裁判上一罪關係，原法院於更審時應注意及
之。
據上論結，應依刑事訴訟法第三百九十七條、第四百零一條，判決如主文。
中      華      民      國    九十一    年      四      月     十二     日
                              最高法院刑事第一庭
                                  審判長法官  施  文  仁
                                        法官  林  永  茂
                                        法官  蕭  仰  歸
                                        法官  賴  忠  星
                                        法官  張  清  埤
      右正本證明與原本無異
                                              書  記  官
中      華      民      國    九十一    年      四      月     十七     日
